【裁判字號】    98,上重更(一),1
【裁判日期】    981022
【裁判案由】    違反毒品危害防制條例
【裁判全文】
臺灣高等法院臺中分院刑事判決     98年度上重更(一)字第1號
上  訴  人
即  被  告  乙○○
                    (現於臺灣臺中監獄執行中)
選任辯護人  何孟育律師
選任辯護人  張慶宗律師
上列上訴人即被告因違反毒品危害防制條例案件，不服臺灣彰化
地方法院96年度訴字第1291號中華民國97年3月19日第一審判決
（起訴案號：臺灣彰化地方法院檢察署96年度偵字第3177號），
提起上訴後，經最高法院就販賣第一級毒品部分發回更審，本院
判決如下：
      主  文
原判決關於販賣第一級毒品部分撤銷。
乙○○販賣第一級毒品，累犯，處有期徒刑拾伍年陸月。扣案如
附表壹所示之物沒收銷燬之、附表貳所示之物沒收、販毒所得新
臺幣貳仟元沒收，如全部或一部不能沒收時，以其財產抵償之；
又販賣第一級毒品，累犯，處有期徒刑拾伍年陸月。扣案如附表
壹所示之物沒收銷燬之、附表貳所示之物沒收、販毒所得新臺幣
貳仟元沒收，如全部或一部不能沒收時，以其財產抵償之；又販
賣第一級毒品，累犯，處有期徒刑拾伍年陸月。扣案如附表壹所
示之物沒收銷燬之、附表貳所示之物沒收、販毒所得新臺幣貳仟
元沒收，如全部或一部不能沒收時，以其財產抵償之；應執行有
期徒刑拾捌年，扣案如附表壹所示之物沒收銷燬之、附表貳所示
之物沒收、販毒所得新臺幣陸仟元沒收，如全部或一部不能沒收
時，以其財產抵償之。
      事  實
一、乙○○（綽號「大衛」）前曾於民國( 下同)90 年間，因違
    反毒品危害防制條例案件，經臺灣臺中地方法院以90年度訴
    字第173 號判處有期徒刑10月、7 月確定；又因違反槍砲彈
    藥刀械管制條例案件，經臺灣臺中地方法院以90年度訴字第
    1021號判處有期徒刑1 年4 月，再經本院以90年度上訴字第
    2166號判處有期徒刑1 年4 月，嗣經最高法院以91年度台上
    字第2006號判決上訴駁回確定，二案合併應執行有期徒刑2
    年5 月，於93年1 月15日假釋出獄，93年6 月12日縮短刑期
    假釋期滿未經撤銷，以已執行完畢論。詎乙○○不知警惕，
    明知海洛因係毒品危害防制條例第2 條第2 項第1 款所規定
    之第一級毒品，不得非法施用、販賣，竟基於供己施用及意
    圖營利販賣之犯意，於不詳時、地以不詳價格向不詳姓名者
    販入數量不詳之第一級毒品海洛因，除部分供己施用外( 施
    用毒品業經臺灣彰化地方法院以96年度訴字第903 號判處應
    執行有期徒刑1 年6 月確定) ，並分別基於販賣第一級毒品
    海洛因之犯意，以其所有之門號0000-000000 號（搭配廠牌
    :POWER PIXEL行動電話機身使用）行動電話作為連絡販賣海
    洛因之通訊工具，先後於下列時地，分別販賣第一級毒品海
    洛因予甲○○。
  (一)乙○○於96年3月23日上午12時32分17秒，由甲○○先以
    0000-000000號行動電話與乙○○持用之0000-000000號行動
    電話連絡，於96年3月23日中午13時16分24秒後，在臺中市
    ○○○路58巷11弄36號附近碰面，由乙○○以每小包新臺幣
    （下同）2000元之價格，販賣第一級毒品海洛因1小包予甲○○。
  (二)乙○○又於96年3 月24日上午11時24分59秒，由甲○○先以
    0000-000000 號行動電話與乙○○持用之0000-000000 號行
    動電話連絡，於96年3 月24日中午，在臺中市○○路與西屯
    路路口附近碰面，再由甲○○進入乙○○所駕駛之車號
    6696-HZ 號之自用小客車內，由乙○○以每小包2000元之價
    格，販賣第一級毒品海洛因1 小包予甲○○。
  (三)乙○○又於96年3 月25日下午14時42分54秒，由甲○○先以
    0000-000000 號行動電話發簡訊【同學一個四分之一幫我拿
    兩支鐵鎚下來麻煩你謝謝】至乙○○持用之0000-000000 號
    行動電話，向其訂購毒品，繼而於96年3 月26日下午17時23
    分26秒，由甲○○先以0000-000000 號行動電話與乙○○持
    用之0000-000000 號行動電話連絡，於96年3 月26日下午19
    時多，在臺中市○○路與西屯路路口附近碰面，再由甲○○
    進入乙○○所駕駛之車號6696-HZ 號之自用小客車內，由乙○○以每小包2000元之價格，販賣第一級毒品海洛因1 小包
    予甲○○。
二、嗣於96年3月29日12時30分左右，為警持臺灣彰化地方法院核
    發之搜索票，在臺中市○○區○○路2段249之9巷8號6樓之1
    查獲，並當場扣得其所有擬供施用及販賣之第一級毒品海洛
    因壹瓶、拾壹包、柒塊（合計淨重163點38公克、純質淨重
    38點53公克，空包裝總重13點81公克）、第二級毒品甲基安
    非他命8 小包（合計毛重15.54 公克，包裝塑膠袋總重2.40
    公克，取編號A4檢驗，淨重3.39公克，取0.10公克鑑定用磬
    ，驗餘淨重3.29公克，推估A1至A8驗前總純質淨重約12.74
    公克，驗餘總純質淨重12.64 公克）等物。
三、案經彰化縣警察局北斗分局報告臺灣彰化地方法院檢察署檢
    察官偵查起訴。
      理  由
壹、證據能力部分：
一、本案警察係依臺灣彰化地方法院檢察署核發之通訊監察書對
    被告及甲○○等人分別持有之0000-000000、0000-000000號
    行動電話執行監聽 (見偵查卷第91頁 )，監聽自屬合法，取
    得之證據本案自得採酌，被告及辯護人辯稱檢察官係因被告
    等涉犯組織犯罪條例而核發通訊監察書，所得監聽內容本案
    不得採酌，並無理由。
二、按被告以外之人（包括證人、鑑定人、告訴人、被害人及共
    同被告等）於檢察事務官、司法警察官或司法警察調查中所
    為之陳述，與審判中不符時，其先前之陳述具有較可信之特
    別情況，且為證明犯罪事實存否所必要者，得為證據，刑事
    訴訟法第159 條之2 定有明文。所謂「前後陳述不符」之要
    件，應就前後階段之陳述進行整體判斷，以決定其間是否具
    有實質性差異，惟無須針對全部陳述作比較，陳述之一部分
    有不符，亦屬之。而所謂「具有較可信之特別情況」之情形
    ，亦應就前後陳述時之各種外部情況進行比較，以資決定何
    者外部情況具有可信性。若陳述係在特別可信之情況下所為
    ，則虛偽陳述之危險性即不高，雖係審判外陳述，或未經被
    告為反對詰問、對質，仍得承認其有證據能力。所稱「外部
    情況」之認定，例示如下：
  1.時間之間隔：陳述人先前陳述是在記憶猶新的情況下直接作
    成，一般與事實較相近，事後即可能因記憶減弱或變化，致
    有不清晰或陳述不符之現象發生。
  2.有意識的迴避：由於先前陳述時被告未在場，是陳述人直接
    面對詢問警員所為陳述較為坦然；事後可能因陳述人對被告
    有所顧忌或同情，因而在被告面前較不願陳述不利被告之事
    實。
  3.受外力干擾：陳述人單獨面對檢察事務官或司法警察（官）
    所為之陳述，程度上較少會受到來自被告方面強暴、脅迫、
    詐欺、利誘或收買等外力之影響，其陳述較趨於真實。若被
    告在庭或有其他成員參與旁聽時，陳述人可能會本能的作出
    迴避對被告不利之證述，或因不想生事招惹麻煩乃虛構事實
    或進而否認以前之供述而為陳述。
  4.事後串謀：證人對警察描述其所親身經歷之情形，因較無時
    間或動機去編造事實，客觀上亦較難認與被告間有勾串情事
    ，其陳述具有較可信性。但事後因特殊關係，雙方可能因串
    謀、請託而統一口徑；或事後情況變化，兩者從原先敵對關
    係變成現在友好關係，抑或業已由中取得利益等情形，其陳
    述即易偏離事實而較不可信。
  5.警詢或檢察事務官偵查時，有無辯護人、代理人或親友在場
    ：如有上開親誼之人在場，自可期待證人為自由從容之陳述
    ，其證言之可信度自較高。
  6.警詢或檢察事務官所作之偵查筆錄記載是否完整：如上開筆
    錄對於犯罪之構成要件、犯罪態樣、加重減輕事由或起訴合
    法要件等事實或情況，均翔實記載完整，自可推定證人之陳
    述，與事實較為相近，而可信為真實。法院應斟酌上列因素
    綜合判斷，亦應細究陳述人之問答態度、表情與舉動之變化
    ，此一要件係屬訴訟法事實之證明，以自由證明為已足，且
    應由主張此項證據之人證明。惟此僅係確定上開陳述有無證
    據能力而已，至該證據具有證據能力後，其證據力之強弱問
    題（指證明力），仍待法院綜合全辯論意旨及調查證據所得
    ，依法認定之。
    本件證人甲○○、丙○○就上述事實於警詢中及法院審理時
    之證述，雖有不符之情形，然本院審酌其等於警詢中之證述
    距案發日較近，當時記憶自較深刻，可立即反應所知，不致
    因時隔日久而遺忘案情，且較無來自被告同庭在場之壓力而
    出於虛偽不實之指證，或事後串謀而故為迴護被告之機會，
    並參酌證人甲○○於偵查及原審法院審理中，證人丙○○於
    本院審理中，均未證稱警察有對其刑求或作何不法之侵害，
    而本院前審履勘甲○○、丙○○之警詢光碟，發現甲○○神
    態自若，無毒癮發作精神恍惚或精神不濟之情形( 見本院上
    重訴卷第311 、333 頁) ；丙○○之警詢光碟錄音清楚、畫
    面清楚，詢答係採一問一答，詢問過程可清楚聽見打字的聲
    音，證人丙○○被詢問時精神狀況正常，筆錄內容與警詢光
    碟內容相符( 見本院上重訴卷第351 頁背面) ，其等所述亦
    均與卷附0000-000000 、0000-000000 及0000-000000 號行
    動電話之通聯譯文相符，證人甲○○、丙○○於警詢中所為
    之陳述，客觀上應具有較可信之特別情況，且為證明犯罪事
    實存否所必要（查一般販賣毒品行為均係在極隱密且不公開
    之情況下所為之行為，故除販賣之人與購買之人外，實無何
    其他之人在場可共見共聞），證人甲○○、丙○○警詢中之
    證述均有證據能力( 證人甲○○之警詢光碟經本院前審履勘
    結果雖僅有影像沒有聲音( 經向承辦警局查訊並無備份) ，
    然證人甲○○於偵查及審理中均未曾否認警詢筆錄記載有何
    不實，況警察於製作筆錄時亦有錄影、錄音，僅因錄音操作
    不當等因素致未能錄下聲音，本院並審酌被告人權之保障及
    公共利益之均衡維護，權衡警察未能錄下證人甲○○警詢所
    言聲音違背法定程序之程度、違背法定程序時之狀況、侵害
    被告權益之種類、輕重及被告犯罪所生之危害暨禁止使用證
    據對於預防將來違法取得證據之效果、對被告訴訟上防禦不
    利益之程度等情狀，認證人甲○○警詢筆錄應有證據能力，
    併予敘明) 。
三、本案其餘認定被告乙○○有罪所引用之供述證據及非供述證
    據，公訴人、被告及其辯護人於本院審理時均無異議，本院
    認該等證據均無何不當，咸有證據能力。
貳、關於認定犯罪事實及論罪科刑部分：
一、訊據被告乙○○矢口否認有何販賣第一級毒品給甲○○之犯
    行，辯稱：其與甲○○有金錢借貸關係，工作上的接觸，沒
    有販賣毒品給他云云。惟查：
  按證人之陳述有部分前後不符，或相互間有所歧異時，或因
    記憶淡忘、或事後迴護被告、或因其他事由所致，究竟何者
    為可採，法院仍得本其自由心證予以斟酌，非謂一有不符或
    矛盾，即應認其全部均為不可採信；尤其關於行為動機、手
    段及結果等之細節方面，證人之證言，有時亦有予渲染之可
    能；然其基本事實之陳述，若果與真實性無礙時，則仍非不
    得予以採信（最高法院74年度臺上字第1599號判例要旨、90
    年度臺上字第6078號判決要旨參照）；又認事採證、證據之
    取捨及證據證明力之判斷，俱屬事實審法院之職權，苟無違
    證據法則，自不能指為違法；是供述證據前後雖有差異或矛
    盾，事實審法院非不可本於經驗及論理法則，斟酌其他情形
    ，作合理之比較，定其取捨；其就供述證據之一部，認為真
    實者，予以採取，亦非法則所不許。因之，證人供述之證據
    ，前後縱有差異，事實審法院依憑證人前後之供述證據，斟
    酌其他證據，本於經驗法則與論理法則，取其認為真實之一
    部，作為論罪之證據，自屬合法（最高法院90年度臺上字第
    6943號判決要旨參照）。
  又非法販賣海洛因等毒品之交易型態，有所謂「大盤」、「
    中盤」或「小盤」之分。其中「大盤」或「中盤」者，倘時
    機掌握得宜，或可查獲電子秤、帳冊、分裝袋等販賣工具，
    且因購買者眾，一旦事發，必有多數知情或買受人等可為證
    人。然在「小盤」與偶發之零星交易，因係一手交錢，一手
    交貨，交易方法簡單，對象不多，無須使用任何販賣工具，
    亦無記載帳冊之必要。此種交易方式，因交易時間短暫，未
    必有第三者知悉其情事，且茍非警方事先獲知情報，甚難於
    交易現場當場查獲。法院固不應僅憑購買者片面之指證，據
    以認定被告之非法販賣毒品之犯行，然購買者之證述在證據
    法則上既屬人證之一種，與被告之自白不得作為認定事實唯
    一證據之情形不同，如購買者之證述並無矛盾或瑕疵，亦未
    違背經驗法則與論理法則時，自不應僅因無法查得其他直接
    佐證，即對購買毒品者所為對販毒者不利之指證，全然捨棄
    不採（最高法院93年度臺上字第5742號判決意旨參見）。
  證人甲○○於警詢中證稱：「（你所吸食之海洛因毒品是向
    何人購買？購買幾次？價格為何？如何交易？）我都是向乙○○買的。我前後大概跟他買5、6次，1小包（約0.4公克）
    2000元。我都是以0000-000000打洪董的0000 -000000電話
    與洪董相約在臺中市○○路與西屯路路口附近，碰面後我再
    上洪董的銀色BMW(車號6696-HZ)車輛內進行交易。（你最後
    一次向洪董購買毒品是在何時、何地？交易毒品數量多少？
    ）我最後一次是在96年3月28日晚上19時30分左右，與洪董
    約在西屯路『茗人茶坊』旁路邊進行交易。我向他買2000
    元的海洛因，該毒品已在昨日晚上吸食完了。」、（你大約
    多少時間吸食毒品止癮？）我大約2天吸食1次。」等語(見
    偵查卷第35、36頁)，已明確證稱其有多次向被告購買第一
    級毒品海洛因之情形。證人甲○○嗣於偵查及原審法院審理
    時雖翻異前詞，改證稱：製作警詢筆錄後因毒癮發作、精神
    不濟，才說毒品是向被告乙○○買的，事實上毒品是向豐原
    市某遊藝場一個綽號「王董」的人買的云云。然查，證人甲○○分別於96年3月29日下午3時起至同日下午4時48分間製
    作第一次警詢筆錄、於同日晚間7時30分至7時35分間製作第
    二次警詢筆錄、於同日晚間9時25分至9時50分製作第三次警
    詢筆錄，證人甲○○迭於警詢時均能就警察所問陳述，並於
    筆錄內簽名，核其簽名之筆劃清析、字跡完整，並無毒癮發
    作、精神不濟致筆跡零亂之情況，其於製作第一次警詢筆錄
    時，曾於下午4時10分要求中斷詢問上洗手間，迨下午4時25
    分始繼續偵訊，有警詢筆錄在卷可稽，隨後即證述向被告乙○○購買海洛因等情，甚至於第三次警詢筆錄製作時，警方
    提示其於96年3月22日13時30分、96年3月25日13時16分之通
    訊監察譯文，詢問通話之內容為何，亦能證陳係有一綽號「
    小鳳」之女子要向其還錢等語，並陳述自己並無販賣海洛因
    予「小鳳」之女子等語，足見其對案情之重要事項或與其自
    身涉犯相關之案情，均能明辨利害、明確回答，證人甲○○
    上開3次製作之警詢筆錄，均由其依自由意識陳述，並無毒
    癮發作、精神不濟，致將購毒來源由「豐原遊藝場之王董」
    誤證述為被告乙○○之可能，況經本院前審勘驗警詢光碟，
    發現甲○○神態自若，無毒癮發作精神恍惚之情形如上述(
    見本院上重訴卷第311頁)，是證人甲○○嗣後所稱：製作警
    詢筆錄後因毒癮發作、精神不濟，才說毒品是向被告乙○○
    買的云云，顯係迴護被告之詞，不足採信。
  此外，被告乙○○於96年3月24日之販賣第一級毒品犯行，
    並有96年3月24日上午11時24分59秒之通訊監察譯文：「：
    「Ｂ（甲○○）：有沒有空，我回錢給你。Ａ（被告）：嗯
    。Ｂ：你現在有沒有空。Ａ：還在睡。Ｂ：下來拿一下就好
    了，我回錢給你，跟昨天一樣，你幫我處理一個那個。
    Ａ：嗯。Ｂ：不要弄那麼差，都沒有空間可以洗。Ａ：嗯。
    Ｂ：到了打給你。Ａ：好。」（見偵查卷第67頁）可資佐證
    ，證人甲○○於原審法院審理時，雖否認此通聯與海洛因交
    易有關，並謂「回錢給你」是要還錢給被告，「不要弄那麼
    差，都沒有空間可以洗」是指被告曾介紹其洗冷氣，但現場
    空間不好，後來被告說要介紹其去洗，其叫乙○○不要介紹
    場所太差的云云。惟綜觀整個監察譯文，並無提到洗冷氣之
    事，且原審法院訊問被告時，被告對於究竟當天證人甲○○
    是否有還錢、曾否欲再次介紹甲○○洗冷氣等情，均回答「
    忘記了」：「(提示偵卷67頁（96年3月24日）電話譯文，這
    一天甲○○有還你錢嗎？)我忘記了。...(有介紹過他甲○○工作嗎？)答：有，...有介紹過他洗冷氣... (有無介紹
    他洗第二次？)忘記了。」（參原審卷第144頁背面至第145
    頁正面）。衡諸常情，若當天證人甲○○真是還錢給被告；
    如被告有再次介紹甲○○洗冷氣，而遭甲○○抱怨場所空間
    太差，要求不要介紹場所太差之地方，則被告理應有印象，
    乃其卻竟為不記憶之回答，證人甲○○於原審之供述，顯難
    認定屬實。
  而被告乙○○於96年3月23日之販賣第一級毒品犯行，除上
    開96年3月24日上午11時24分59秒、同日13時16分24秒之通
    訊監察譯文提及「跟昨天一樣你幫我處理一個那個」外，亦
    有96年3月23日中午12時32分17秒：「A（甲○○）：在睡喔
    ？B（被告）：恩阿。A：要跟你見面，我要交東西回去給你
    。B：什麼東西？A：紙牌。B：好啊。A：電話都打不通。B
    ：睡覺阿。A：我到那邊再打給你，你不要再睡著了。」、
    「A：先生，你跑去哪裡了？B：等我。A：好啦！」（參偵
    查卷第82頁）在卷可參，亦堪認被告乙○○確有於96年3月
    23日中午，販賣第一級毒品海洛因予甲○○之犯行。
  被告乙○○於96年3月26日之販賣第一級毒品犯行，亦有96
    年3月25日下午14時42分54秒，甲○○所發之簡訊【同學一
    個四分之一幫我拿兩支鐵鎚下來麻煩你謝謝】、96年3月26
    日下午17時23分26秒之通訊監察譯文：「Ａ：怎麼樣？Ｂ：
    你是在睡還是在忙？Ａ：都有。Ｂ：差不多七點多過去找你
    ，你有沒有時間？Ａ：有，怎麼那麼晚？Ｂ：本來他跟我說
    六點，又跟我講七點。Ａ：現金喔，小本生意，恕不賒欠。
    Ｂ：多講的，我到再打給你。Ａ：好。」（見偵查卷第68、
    71頁）可參。證人甲○○於原審法院審理時，雖否認25日簡
    訊與毒品交易有關，證稱：「（偵卷68頁（96年3月25日）
    通訊監察譯文，四分之一是什麼意思？）是釘子，我要他拿
    釘子及鐵鎚下來，去台中釘招租廣告。」云云，惟卻對在台
    中何處釘廣告支吾其詞：「（他叫你去台中哪裡釘廣告？）
    路邊。（哪裡？）（支支吾吾）南屯也有，北屯也有。...
    （共幾次？）7、8次。（他介紹你去釘廣告7、8次，拿釘子
    還要去找他？）是。」云云（見原審卷第137頁背面、第138
    頁）。則被告介紹證人甲○○釘廣告有7、8次之多，證人甲○○卻連釘子、鐵鎚等物都要找乙○○拿，自不符常理。顯
    見96年3月25日之簡訊，應是證人甲○○向被告訂購毒品，
    甲○○並於96年3月26日打電話給被告連絡取貨事宜。
  綜上可知，證人甲○○偵查、審理中之證述，既與本案門號
    0000-000000、0000-000000號行動電話之通聯譯文所示不符
    ，且與常理不符，則證人甲○○事後所為之證述，顯係迴護
    被告之詞，不足為有利被告之認定，而應以其於警詢中所述
    為準。又證人甲○○向被告購買毒品海洛因之確切次數受限
    於記憶，無法明確回答，雖其上開證述「前後大概跟他買5
    、6次，...最後一次是在96年3月28日晚上19時30分左右，
    與洪董約在西屯路『茗人茶坊』旁路邊進行交易」，然僅其
    中3次有上述通聯譯文可資佐證，本於罪疑唯輕有利於被告
    之原則，本院認被告販賣海洛因予證人甲○○之次數、時間
    及犯罪所得以證人甲○○所言與卷附0000-000000號、
    0000-000000號行動電話通聯譯文相符之3次(96年3月23日及
    3月24日中午、3月26日下午)，每次販賣1包2000元為宜。另
    選任辯護人以查扣之海洛因毒品並無1包重0.4公克者，爭執
    證人甲○○警詢所言不實，然毒品海洛因交易因購買數量不
    同而分別為不同數量之包裝，自難以此即認證人甲○○警詢
    所述不實。此外，證人甲○○之尿液經檢驗結果確呈嗎啡陽
    性反應(見卷附臺灣彰化地方法院96年度毒聲字第358號裁定
    )，況證人甲○○與被告並無何仇怨，於此重罪自無誣陷被
    告之理。至證人甲○○偵查中證述未向被告購買毒品海洛因
    等語，經檢察官以偽證罪起訴後雖經法院判決無罪，然其判
    決無罪理由係檢察官未告知被告享有不自證己罪之拒絕證言
    權，亦未告知具結義務及偽證處罰之旨，更未命被告朗讀結
    文，即逕持結文給被告具結後開始訊問(見本院97年度上訴
    字第169號判決)，亦難以此據為有利被告之認定。此外，上
    開96年3月24 日及96年3月26日之通訊監察譯文中，雖均有
    「到了再打給你」之語，此後即查無再連絡之紀錄，惟若一
    方到達約定之地點時，對方已在現場等候時，因雙方已碰面
    ，即無再行撥打電話之必要，故本件自難以無再連絡之紀錄
    ，即謂買賣行為並未完成。
  近年來因毒品之濫用，危害國民健康與社會安定日益嚴重，
    治安機關對於販賣毒品之犯罪行為，無不嚴加查緝，各傳播
    媒體對於政府大力掃毒之決心亦再三報導，已使毒品不易取
    得且物稀價昂，苟被告乙○○於買賣之過程中無利可圖，縱
    屬至愚，亦無甘冒被取締移送法辦判處重刑之危險而平白從
    事海洛因買賣之理，是其販入之價格必較其出售之價格為低
    ，而有從中賺取買賣價差牟利之意圖及事實，應屬合理認定
    ；又販賣毒品海洛因係違法行為，非可公然為之，而海洛因
    亦無公定價格，係可任意分裝增減分量，且每次買賣之價格
    、數量，亦隨時依雙方之關係深淺、資力、需求量、對行情
    之認知、來源是否充裕、查緝是否嚴緊、購買者被查獲時供
    述購買對象之可能風險之評估等因素，而異其標準，機動調
    整，非可一概論之，從而販賣之利得，除非經被告坦承犯行
    或價格、數量俱臻明確外，實難察得其交易實情，然販賣者
    從價差或量差中牟利，方式雖異，惟其販賣行為在意圖營利
    則屬同一，參以被告與證人甲○○間並無特殊交情，被告自
    不可能甘冒重典，按同一價格轉售而毫無利得可獲，故被告
    有營利之意圖至為炯然。
  此外，並有第一級毒品海洛因1瓶、11包、7塊扣案可資佐證
    ，扣案之海洛因1瓶、11包、7塊經送請法務部調查局鑑定結
    果，均含第一級第6項毒品海洛因成分，合計淨重163點38公
    克（純質淨重38點53公克，空包裝總重13點81公克），甲基
    安非他命部分(合計毛重15.54公克，包裝重2.40公克，取編
    號A4檢驗，淨重3.39公克，取0.10公克鑑定用磬，驗餘淨重
    3.29公克，推估A1至A8驗前總純質淨重約12.7 4公克) ，有
    法務部調查局96年5月11日調科壹字第09623042760號鑑定書
    1紙在卷(見偵查卷第214頁)可考。又被告之尿液經送驗結果
    確呈嗎啡及甲基安非他命陽性反應(見臺灣彰化地方法院96
    年度訴字第903號判決書)，且扣案之海洛因等毒品數量顯逾
    一般人施用之份量，被告且有上述販賣海洛因之行為，堪認
    扣案之第一級毒品海洛因確供被告施用兼販賣用。綜上所述
    ，本件事證已臻明確，被告上開所辯顯不足採，其犯行應堪
    認定。至辯護人於本院審理中，雖聲請本院再傳喚證人甲○○，惟證人甲○○經本院傳喚並未到庭，且現由臺灣彰化地
    方法院檢察署、臺灣臺中地方法院檢察署通緝中，有全國前
    案資料查詢表1紙在卷可查，顯見其已逃匿而無法傳喚到庭
    ，況證人甲○○業已於檢察官偵查及原審法院審理中到庭作
    證，故本院認無再加以調查之必要，附此說明。
二、被告乙○○行為後，毒品危害防制條例第4條業已修正，並
    於98年5月20日公布，同年月22日施行；又法規之制定與法
    規之修正，如有特定生效日之必要者，依中央法規標準法第
    14條或第20條第2項準用第14條之規定，應分別特定其施行
    日期。法規制定或前次修正基於特殊因素所特定之施行日期
    ，並不適用於日後修正或再次修正之條文。法律之制定或修
    正，若未明定施行日期者，中央法規標準法雖未規定應自何
    時生效，然法律既經制定或修正並經總統公布，自應依一般
    原則，自公布日起算至第3日發生效力。至於92年7月9日修
    正公布之毒品危害防制條例第36條規定：「本條例自公布後
    6個月施行。」其立法理由係謂：「依修正草案第2條第3
    項規定，法務部需會同衛生署成立審議委員會每3個月定期
    檢討調整毒品之分級及品項，而本次新增第四級毒品，有需
    要在新法施行前先經該審議會檢討後再調整公布，爰預留6
    個月緩衝期，以利處理。依本條例新修正之規定，有必要
    再訂定相關子法及修正相關法規，以配合本條例之施行，故
    亦有需要預留適當緩衝期，以利訂頒相關子法及相關法規之
    配合修正。」故該條規定，顯係因應該次修正之需，始預留
    適當之緩衝期。與本次之修正並未定有施行日期之特別規定
    ，且亦未明示係基於何特殊因素而修正，自並不能適用92年
    7月9日修正公布之毒品危害防制條例第36條自公布後6個月
    施行之規定（司法院98年6月29日院台廳刑一字第
    0980014643號函參照）。查毒品危害防制條例第4條第1項原
    規定「製造、運輸、販賣第一級毒品者，處死刑或無期徒刑
    ；處無期徒刑者，得併科新臺幣1千萬元以下罰金。」；修
    正後規定「製造、運輸、販賣第一級毒品者，處死刑或無期
    徒刑；處無期徒刑者，得併科新臺幣2千萬元以下罰金。」
    ，是被告乙○○犯上開販賣第一級毒品罪於裁判時所適用之
    規定已有修正，修正前後就犯販賣第一級毒品罪得處死刑、
    無期徒刑之規定，雖無不同，惟就罰金部分，由得併科新臺
    幣1千萬元以下罰金，修正為得併科新臺幣2千萬元以下罰金
    ，是修正後之規定顯較不利於被告，依刑法第2條第1項前段
    之規定，仍應適用修正前之毒品危害防制條例。
三、按海洛因係毒品危害防制條例規定之第一級毒品，又販賣毒
    品罪，並不以販入後復行賣出為構成要件，只要以營利之目
    的，將毒品購入或賣出，有一於此，其犯罪即屬完成。被告
    乙○○基於營利之目的，將販入之第一級毒品海洛因賣予證
    人甲○○3次，所為均係犯修正前毒品危害防制條例第4條第
    1 項之販賣第一級毒品罪。被告販賣第一級毒品海洛因而持
    有海洛因之低度行為，為販賣第一級毒品海洛因之高度行為
    所吸收，不另論科。又刑法上之接續犯，係指行為人所為之
    數行為，係於同時同地或密切接近之時地實行，而侵害同一
    之法益，各行為之獨立性極為薄弱，依一般社會健全觀念，
    在時間差距上難以強行分開，在刑法評價上，以視為數個舉
    動之接續行為，合為包括之一行為予以評價，較為合理而言
    。本件被告於上開時間多次販賣第一級毒品予證人甲○○，
    犯意個別，各次販毒行為，在時間差距上並非難以區分，係
    侵害同性質之法益，每次販毒行為皆可獨立成罪而構成同一
    之罪名，在刑法評價上尚非不具獨立性，應分論併罰。再被
    告前曾於90年間，因違反毒品危害防制條例案件，經臺灣臺
    中地方法院以90年度訴字第173號判處有期徒刑10月、7月確
    定；又因違反槍砲彈藥刀械管制條例案件，經臺灣臺中地方
    法院以90年度訴字第1021號判處有期徒刑1年4月，再經本院
    以90年度上訴字第2166號判處有期徒刑1年4月，嗣經最高法
    院以91年度台上字第2006號判決上訴駁回確定，二案合併應
    執行有期徒刑2年5月，於93年1月15日假釋出獄，93年6月12
    日縮短刑期假釋期滿未經撤銷，以已執行完畢論，有臺灣高
    等法院被告前案紀錄表1份附卷可稽，被告前受有期徒刑執
    行完畢，於五年以內故意再犯本件有期徒刑以上之罪，為累
    犯，均應依刑法第47條第1項之規定加重其刑（販賣第一級
    毒品罪之法定本刑死刑、無期徒刑部分，依法不得加重，均
    僅就其餘部分加重）。被告販賣第一級毒品海洛因，固戕害
    他人之身心，但依現有證據，被告販賣毒品之次數不多，獲
    取之利益亦非龐大，相對於長期大量販賣毒品之大毒梟而言
    ，被告所為對社會治安及國民健康之危害顯然較輕，倘就被
    告所犯販賣第一級毒品海洛因犯行部分仍遽處以法定本刑之
    最低度刑無期徒刑，實屬情輕法重，難謂符合罪刑相當性及
    比例原則，在客觀上足以令人感覺過苛而予以同情，被告犯
    罪情狀顯可憫恕，爰依刑法第59條規定減輕其刑，並依法先
    加後減。原審認被告販賣第一級毒品罪行明確，予以論罪科
    刑，固非無見，惟原審認被告販賣證人甲○○第一級毒品
    海洛因5次，販賣證人丙○○第一級毒品海洛因4次，認被
    告所犯販賣第一級毒品罪係集合犯，就0000-000000行動
    電話之SIM卡未併予宣告沒收，另就販賣第一級毒品部分
    未依刑法第59條規定酌減其刑，原審就已經修正之毒品危
    害防制條例第4條第1項規定，未及為新舊法比較之適用，均
    有未洽，被告上訴否認犯罪雖無理由，然原審判決既有如上
    未當之處，應由本院將原審此部分判決撤銷改判。爰審酌被
    告為圖不法利得而販賣第一級毒品海洛因，販賣毒品之期間
    不長，販賣第一級毒品海洛因3次，販賣所得不多及販賣毒
    品對國人健康、社會治安之影響暨其犯罪後之態度等一切情
    狀，分別量處如主文第二項所示之刑並定其應執行之刑。扣
    案之第一級毒品海洛因壹瓶、拾壹包、柒塊（含瓶子及包裝
    袋，因與海洛因毒品無從析離，合計淨重163點38公克），
    均為被告所有(業據被告供述在卷)供己施用兼販賣用之第一
    級毒品，應依毒品危害防制條例第18條第1項前段規定，宣
    告沒收銷燬之。另按「行動電話晶片卡（即「SIM卡」）乃
    電信公司於出租門號時，附帶提供予消費者為使用介面，其
    所有權歸屬本應視雙方所訂服務契約內容而定，未可一概而
    論。惟司法院為澈底解決法院審判之困擾，曾函請全國各行
    動電話公司（包括台灣大哥大（股）公司、泛亞電信（股）
    公司、威寶（股）公司、遠傳（股）公司、和信（股）公司
    、中華電信（股）公司、亞太電信（股）公司），查復各該
    公司行動電話「SIM卡」所有權歸屬，各該公司函覆意旨均
    謂行動電話「SIM卡」所有權歸客戶（即申請使用者）所有
    ，已據司法院於97年5月6日，以院台廳刑一字第0970009760
    號函附上述相關電信公司函文影本提供本院參考在案。」(
    最高法院98年度台上字第1498號判決參照)，故扣案之行動
    電話1支（廠牌:POWER PIXEL，含門號0000-000000之SIM卡
    ）及分裝袋一包，均係被告所有(業據被告於原審時供述在
    卷)供犯上開罪行使用，應依毒品危害防制條例第19條第1項
    之規定宣告沒收之。其餘扣案之物品並無證據證明與被告本
    件販賣毒品有關，爰不予宣告沒收。至被告販賣第一級毒品
    海洛因予證人甲○○之所得6000元（販賣3次、每次2000元
    ），應依毒品危害防制條例第19條第1項規定宣告沒收，如
    全部或一部不能沒收時，以其財產抵償之。
參、不另為無罪諭知部分：
  公訴意旨另以：被告乙○○除於上開時地販賣海洛因3次予
    甲○○外，另於96年2月間某日起至同年3月28日19時30分左
    右止，分別在乙○○位於臺中市○○路○段249之9巷8號6樓
    之1租住處樓下垃圾收集箱旁及臺中市○○路與西屯路口附
    近之茗人茶坊旁路邊，以每小包1000元至2000元之價格，多
    次販賣第一級毒品海洛因予證人丙○○、甲○○，因認被告
    此部分另犯毒品危害防制條例第4條第1項之販賣第一級毒品
    罪嫌等語。
  按犯罪事實應依證據認定之，無證據不得認定犯罪事實，刑
    事訴訟法第154 條第2 項定有明文；又認定不利於被告之事
    實，須依積極證據，苟積極證據不足為不利於被告事實之認
    定時，即應為有利於被告之認定，更不必有何有利之證據(
    最高法院30年度上字第816 號判例參照) ；認定犯罪事實所
    憑之證據，無論係直接證據或間接證據，其為訴訟上之證明
    ，須於通常一般之人均不致有所懷疑，而得確信其為真實之
    程度者，始得據為有罪之認定，倘其證明尚未達到此一程度
    ，而有合理之懷疑存在，復無其他調查途徑可尋，法院即應
    為無罪之判決( 最高法院76年度台上字第4986號判例參照)
    。訊之被告堅決否認犯此部分罪行，辯稱：其與甲○○有金
    錢借貸關係，工作上的接觸，沒有販賣毒品給他。其沒有與
    丙○○在垃圾收集箱旁見面，監聽譯文是他拿電話卡要賣其
    ，不是要販賣毒品等語。經查公訴人認被告犯此部分罪嫌，
    不外以證人甲○○警詢中、證人丙○○於警、偵訊中之證述
    為據，然證人甲○○警詢中之證述除事實欄所載之被告販賣
    3次海洛因外，並無其他證據可佐。而證人丙○○部分，證
    人丙○○雖於警詢中證稱：「我是從96年2月份起開始向乙○○購買毒品海洛因。1個月平均約購買2-3次，至今約購買
    10次左右，每次購買金額都是1000元。...都是先以電話和
    乙○○約在他位於逢甲大學附近租屋處樓下垃圾收集箱旁交
    易。」等語(見偵查卷第188頁)；復於偵查中證稱:「（對今
    日警詢筆錄有無意見？）沒有意見，我有看過筆錄才簽名，
    所述均實在。...（平均幾天會跟乙○○拿幾次?）1個月跟
    他購買2至3次，每次金額為1000元，我購買1次可以施用2至
    3次。（向乙○○購買海洛因地點?）在乙○○位於逢甲大學
    附近租屋處樓下的垃圾收集箱旁交易，因為他跟我說在垃圾
    收集箱旁比較安全，跟他都是一手交錢一手交貨，交易時間
    大都是在傍晚6時至7時，這時候學生下課，人潮比較多，比
    較安全。」等語(見偵查卷第192至193頁)，然證人丙○○於
    警詢、偵查中之證述，除96年3月24日之通聯紀錄外，並無
    任何其他通聯紀錄等證據可證，且卷附96年3月24日門號
    0000－000000號與0000－000000號行動通訊監察譯文雖有：
    「B（丙○○）：我拿三個門號給你。A：你的我怎麼敢用？
    B：都新的沒用過的。A：好啊，拿來看看。B：機仔你不用
    嘛，都爛爛的。A：沒關係，拿來看看。B：我到再打給你。
    B：一樣去倒垃圾那裡找你喔。A：嗯。」(見偵查卷第67頁)
    之記載，但證人丙○○於警詢時已供稱：「是乙○○要向我
    購買行動電話預付卡門號，我已經辦好門號之後才與他連絡
    交易。」等語（見偵查卷第188頁），於本院審理中證稱：
    「(當時，電話中，你說我拿三個門號給你，一樣去到垃圾
    那裡找你，何意？)因為我當時拿一批金幣珠寶給乙○○變
    賣，他說先拿去估價，然後他再給我報價，後來就找不到他
    了。後來，我有問一個開情趣用品店的女孩子，因為我是在
    那邊認識乙○○的，他給我電話，我跟那個女孩子說我有三
    個電話號碼要賣給乙○○，那個女孩子說他把乙○○的電話
    號碼給我，我自己問乙○○，我就打電話給乙○○說我有三
    個門號要賣給他，請他把金幣、珠寶一併還我。到交珠寶垃
    圾桶那邊會合。那是在一個情趣用品店的門口。(這通電話
    ，通完之後，你們有無碰面？) 我有去，我是用門號騙乙○○出來，但他沒有來。所以，我也沒有與乙○○見面。」等
    語（見本院98年10月8日審判筆錄第3至4頁），均未證稱該
    次通聯與販賣海洛因有關，核與被告所辯：那是丙○○拿電
    話預付卡要賣其，不是販賣毒品等情相符，上開通訊監察譯
    文自不足憑以認定被告有販賣第一級毒品海洛因予證人丙○○之犯行。況且，被告迄至96年3月3日方與其女友租住臺中
    市○○路○段249之9巷8號6樓之1，益見證人丙○○於警詢中
    所為不利被告之證述，有與事實不符之處，無從採信。此外
    本院復查無其他積極證據足認被告犯公訴人所指此部分之罪
    行，因公訴人認被告此部分所犯與上開論罪科刑部分有集合
    犯之實質上一罪之關係，爰不另為無罪之諭知。
據上論斷，應依刑事訴訟法第369 條第1 項前段、第364條、第
299條第1項前段，修正前毒品危害防制條例第4條第1項、第18條
第1項前段、第19條第1項，刑法第2條第1項前段、第11條前段、
第47條第1項、第59條、第51條第5款，判決如主文。
本案經檢察官丁○○到庭執行職務。
中    華    民    國    98    年    10    月    22    日
            刑事第五庭  審判長法  官  趙  春  碧
                              法  官  何  秀  燕
                              法  官  林  宜  民
以上正本證明與原本無異。
如不服本判決應於收受送達後10日內向本院提出上訴書狀，其未
敘述上訴之理由者，並得於提起上訴後10日內向本院補提理由書
（均須按他造當事人之人數附繕本）「切勿逕送上級法院」。
                              書記官  吳  雅  菁
中    華    民    國    98    年    10    月    22    日
附表壹
海洛因壹瓶、拾壹包、柒塊（含瓶子及包裝袋，合計淨重壹佰陸
拾點捌公克、純質淨重拾捌點伍公克，空包裝重拾點
捌壹公克）。
附表0
0000-000000號POWER PIXEL牌行動電話壹支 (含SIM卡壹片）及
分裝袋壹包


司法院資訊處製作；財團法人民間司法改革基金會備份。
